ACORDAO-COMPLETO-2375882

ACÓRDÃO 2524/2019 ATA 40/2019 - PLENÁRIO

VISTOS, relatados e discutidos estes autos de monitoramento do cumprimento de determinações exaradas nos Acórdãos 2.958/2016 e 145/2017, ambos do Plenário (TC Processo 010.595/2016-3) , 3.520/2014-Plenário (TC Processo 012.090/2012-3) e 2.344/2017-Plenário (TC Processo 018.121/2017-9) , referentes às obras da segunda fase de implantação da fábrica de hemoderivados e biotecnologia da Empresa Brasileira de Hemoderivados (Hemobrás) , em Goiana/PE (Fiscobras 2012, 2016 e 2017) ,
ACORDAM os Ministros do Tribunal de Contas da União, reunidos em sessão do Plenário, ante as razões expostas pelo Relator, com fundamento no que dispõem o art. 45 e 47 da Lei 8.443/92, c/c os arts. 243 e 252 do Regimento Interno, em:
9.1. considerar cumpridas as determinações proferidas pelos itens 9.4.2, 9.4.3 e 9.4.5 do Acórdão 2958/2016-TCU-Plenário e pelos itens 9.3.1 e 9.3.3 do Acórdão 147/2017-TCU-Plenário, além do item 1.9.1 do Acórdão 3520/2014-TCU-Plenário;
9.2. considerar parcialmente cumpridas as determinações proferidas pelo item 9.4.4 do Acórdão 2958/2016-TCU-Plenário e pelo bitem 9.3.2 do Acórdão 147/2017-TCU-Plenário;
9.3. considerar que, a despeito de as irregularidades verificadas serem caracterizadas como Irregularidade Grave com Indicação de Paralisação, nos termos da LDO, o risco de que sejam feitos novos pagamentos com as mesmas irregularidades foi devidamente afastado, o que permite a reclassificação das irregularidades indicadas pelos itens 9.1.1 a 9.1.3 do Acórdão 2958/2016-TCU-Plenário de Irregularidade Grave com Indicação de Paralisação para Irregularidades Graves sem Prejuízo à Continuidade;
9.4. determinar ao Siob/Coinfra que, em relação ao contrato das obras da segunda fase de implantação da fábrica de hemoderivados e biotecnologia da Empresa Brasileira de Hemoderivados em Goiana/PE, reclassifique os achados de fiscalização como Irregularidades Graves sem Prejuízo à Continuidade no sistema Fiscalis;
9.5. indeferir a solicitação do Consórcio Biotec de concessão de novo prazo para complementação de documentação e esclarecimentos;
9.6. comunicar à Comissão Mista de Planos, Orçamentos Públicos e Fiscalização do Congresso Nacional, em cumprimento ao art. 122, §§ 2º e 3º, da Lei 13.473/2017, que não mais subsistem os riscos de agravamento das irregularidades apontadas pelos itens 9.1.1 a 9.1.3 do Acórdão 2958/2016-TCU-Plenário para o Contrato 2/2011, celebrado entre a Hemobrás e o Consórcio Biotec para implantação da fábrica de hemoderivados, em Goiana/PE, razão pela qual as irregularidades foram reclassificadas como Irregularidades Graves sem Prejuízo à Continuidade;
9.7. determinar, em sintonia com o item 9.7.2.3 do Acórdão 2958/2016-TCU-Plenário, a conversão deste processo de monitoramento em Tomada de Contas Especial para a apuração dos fatos, identificação dos responsáveis, quantificação individualizada dos prejuízos e devido ressarcimento; devendo a unidade técnica atentar para a necessidade de, oportunamente, submeter a eventual proposta ao Ministro-Relator para a subsequente adoção da cautelar de indisponibilidade dos bens dos responsáveis em face do dano ao erário sob o possível valor de R$ 41.440.857,20;
9.8. dar ciência deste acórdão ao Ministro de Estado da Saúde.

Monitoramento de determinações proferidas em processo de auditoria nas obras da segunda fase de implantação da fábrica de hemoderivados e biotecnologia.

Empresa Brasileira de Hemoderivados e Biotecnologia.

3. Interessados/Responsáveis:
3.1. Interessados: Consórcio Biotec (13.451.627/0001-00); Mabel Seixas Menge (XXX.142.914-XX).

13.1. Ministros presentes: José Mucio Monteiro (Presidente), Benjamin Zymler e Ana Arraes.
13.2. Ministros-Substitutos convocados: Augusto Sherman Cavalcanti, Marcos Bemquerer Costa, André Luís de Carvalho (Relator) e Weder de Oliveira.

ACORDAO-COMPLETO-2394208

Acórdão 226/2020 - Plenário

Consórcio Biotec

ANDRÉ DE CARVALHO

Adoto, como Relatório, o parecer do auditor da Secretaria de Infraestrutura Urbana - SeinfraUrbana (Peça 62) , com a anuência dos respectivos dirigentes, nos seguintes termos:
 "I. 	INTRODUÇÃO
	Cuidam os autos do processo de monitoramento autuado para acompanhar o cumprimento das determinações exaradas no Acórdão 2344/2017-TCU-Plenário, de relatoria do Ministro Walton Alencar Rodrigues (TC Processo 018.121/2017-9) , o qual tratou da auditoria das obras da segunda fase de implantação da fábrica de hemoderivados e biotecnologia da Empresa Brasileira de Hemoderivados (Hemobrás) , em Goiana/PE, no âmbito do Fiscobras 2017.
O objetivo principal dessa instrução é a análise do encontro de contas do contrato 02/11, obras da segunda fase de implantação da fábrica de hemoderivados e biotecnologia da Hemobrás, em atendimento ao disposto no subitem 9.7.2.1. do Acórdão 2958/2016-TCU-Plenário. Além disso, será verificado o cumprimento dos encaminhamentos dirigidos à Hemobrás neste acórdão, bem como atualizada a situação de classificação do achado como Irregularidade Grave com Indicação de Paralisação (IGP) em face das novas informações trazidas aos autos.
Foi realizada uma inspeção na fábrica para verificação da situação atual da obra e para avaliação quanto à pertinência da metodologia adotada pela Hemobrás e pelo Consórcio Biotec, antigo consórcio Mendes Júnior/TEP/Squadro (MJTS) , nas medições de alguns dos serviços mais relevantes integrantes da última versão do cálculo do encontro de contas do contrato da obra da segunda fase.
II.	HISTÓRICO
O contrato 02/2011, relativo às obras da segunda fase de implantação da fábrica de hemoderivados e biotecnologia da Hemobrás, foi assinado em 25/02/2011, com o consórcio Mendes Júnior/TEP/Squadro (MJTS) , no valor de R$ 278.363.582,22.  A obra teve início em 10/03/2011 com previsão inicial de 700 dias (24/02/2013) . Foram feitos 14 aditivos que elevaram o valor do contrato para R$ 292.344.9693,85 e o prazo final para 30/11/2016. Apresenta-se abaixo a listagem com a descrição dos aditivos pactuados.
Tabela 1 - Listagem dos aditivos ao Contrato 02/2011
	Aditivo
	Data
	Descrição do objeto do aditivo

	1°
	15/4/2011
	Reduziu o valor contratado em 3,10%, o que na época representou R$  8.644.792,90.

	2°
	21/7/2011
	Reduziu o valor contratado em 0,13%, o que na época representou R$  356.685,42.

	3°
	22/2/2013
	 (i) prorrogou o prazo de vigência contratual em 800 dias a partir de 25/2/2013 até a data de 30/4/2015; (ii) corrigiu o valor do BDI de 29,55% para 26,64% em decorrência da alteração da alíquota do ISS municipal de 5% para 2%, o que gerou uma redução de R$  5.870.758,23 no valor do contrato; (iii) acresceu serviços no valor de R$  144.725,78; (iv) alterou equipamentos transformadores automáticos para manuais, o que acarretou uma supressão no valor de R$  223.879,25; (v) corrigiu a fórmula de reajuste contratual; (vi) registou acréscimo de serviço de escavações mecanizadas no valor de R$  436.799,61; (vii) acresceu itens relativos à manutenção e apoio do canteiro e administração central no valor de R$  17.878.127,04, correspondente a 6,42% do valor original contratado; e (ix) registrou o reajuste anual acumulado de 15,77% sobre o valor contratado.

	4°
	18/4/2013
	Suprimiu quantitativo previsto para o serviço de cimbramento, que passou de 635.326,04 m³/mês para 447.772,56 m³/mês, o que acarretou a redução de R$  5.261.017,65 no valor contratado.

	5°
	1/7/2013
	Acresceu e suprimiu serviços que aumentaram o valor contratado em R$  2.008.156,33.

	6°
	18/9/2013
	Adequou a planilha orçamentária e os percentuais de avanço físico do projeto, para fins de medições futuras, sem acréscimo de prazo e de valor.

	7°
	5/2/2014
	Acresceu serviços no valor de R$  2.273.818,64 e registrou reajuste contratual acumulado de 24,77%.

	8°
	31/3/2014
	Acresceu e suprimiu serviços que aumentaram o valor contratado em R$  1.292.034,25.

	9°
	4/8/2014
	Acresceu e suprimiu serviços que aumentaram o valor contratado em R$  3.330.236,24.

	10°
	24/3/2015
	Acresceu e suprimiu serviços que aumentaram o valor contratado em R$  2.800.331,96 e registrou a alteração societária do consórcio responsável pela obra, que passa a se denominar Consórcio Biotec.

	11°
	30/4/2015
	Prorrogou o prazo de vigência contratual em dezenove meses a partir de 30/4/2015 até a data de 30/11/2016 e acresceu e suprimiu serviços que aumentaram o valor contratado em R$  1.588.435,64.

	12°
	20/8/2015
	Acresceu e suprimiu serviços que reduziram o valor contratado em R$  43.590,96.

	13°
	17/9/2015
	Acresceu e suprimiu serviços que aumentaram o valor contratado em R$  492.792,89.

	14°
	7/4/2016
	Acresceu e suprimiu serviços que aumentaram o valor contratado em R$  2.136.646,66

Fonte: Relatório de fiscalização 132/2016 (peça 32) 
 Foram realizadas 65 medições durante a vigência do contato. O valor acumulado das medições, sem reajustamento, é R$ 208.654.743,26. O total medido com reajustamento é R$ 256.992.258,17.
Em setembro de 2016 o TCU, cautelarmente, determinou à Hemobrás (TC Processo 010.595/2016-3) , entre outras coisas, que se abstivesse de prorrogar a vigência do contrato. Nessa época já havia sido medido cerca de 71% do valor total do contrato. Essa determinação foi confirmada no Acórdão 2958/2016-TCU-Plenário. Foi determinado também, no Acórdão 145/2017-TCU-Plenário, que a Hemobrás instaurasse processo administrativo para apurar e quantificar os prejuízos advindos das irregularidades descritas nos subitens 9.4.2 a 9.4.5 do Acórdão 2958/2016-TCU-Plenário, transcritas a seguir:
2.1. pagamento de medições em desacordo com os critérios definidos;
2.2. existência de atraso na execução do empreendimento;
2.3. termos aditivos e planilha orçamentária não refletem os serviços necessários para conclusão da obra. 
Em atenção à determinação de apuração e quantificação dos prejuízos a Hemobrás enviou ao Tribunal os seguintes documentos:
2.4. Em 23/03/18, ofício (peça 15) com uma primeira versão do cálculo dos valores dos débitos do contrato. O valor informado do prejuízo foi R$ 16.182.255,74;
2.5. Em 07/06/18, revisão do inventário (peça 29) . Nessa nova versão o valor apontado dos prejuízos alcançou a monta de R$ 45.074.964,07. A grande diferença entre a primeira versão e essa revisão foi a inclusão da consideração de estornos qualitativos, de estornos referentes ao pagamento de administração local e de atualização monetária desses débitos. Esse inventário foi encaminhado ao consórcio para realizar o pagamento do débito ou para que apresentasse a contestação dos cálculos. 
2.6. Além do relatório técnico de encerramento do contrato foram entregues oito anexos (peça 29, itens não digitalizáveis) : Anexo 01 - Relatório Fotográfico da Etapa de Vistoria da Obra; Anexo 02 - Ficha de Registro de Campo da Etapa de Vistoria da Obra; Anexo 03 - Projeto Básico do Contrato 02-2011; Anexo 04 - Planilha Demonstrativa da Análise Qualitativa dos Serviços Executados no Contrato 02-2011; Anexo 05 - Planilha Final do Contrato 02-2011; Anexo 06 - Planilhas e Relatório Fotográfico Demonstrativo; Anexo 07 - Planilha Demonstrativa da Equalização da Adm. Local; Anexo 08 - Planilha Demonstrativa da Harmonização.
2.7. Em 30/04/2019, foi apresentada nova revisão do inventário (peça 53, p. 15-20) , revisada após a entrega do relatório técnico de encerramento do contrato feito pela Biotec em agosto de 2018. Nessa versão o valor dos prejuízos foi reduzido para R$ 44.926.982,95, atualizado até fevereiro de 2018, em razão da concordância com os parâmetros de alguns serviços questionados pelo consórcio. Foram enviados ainda análise da defesa da Biotec, resposta aos novos questionamentos do consórcio e outros documentos solicitados durante a inspeção à fábrica (peças 51 a 59) .  
Para contrapor os cálculos feitos pela Hemobrás o consórcio apresentou ao Tribunal, em 05/06/18, um relatório técnico de encerramento do contrato (peças 18 e 19) . Nesse relatório a Biotec confrontou a primeira versão de R$ 16.182.255,74, do inventário feito pela Hemobrás, e concluiu ter um valor a receber de R$ 15.304.341,10 somado a R$ 3.629.593,84, referente aos filtros postos em obra. Sob o argumento de que executou serviços e adquiriu equipamentos que não foram pagos pela Hemobrás.
Posteriormente, após receber a segunda versão do inventário, a Biotec apresentou à Hemobrás uma revisão do seu relatório de encerramento, em 31/08/2018. Nessa versão, que o TCU somente teve acesso em 30/04/2019, após envio pela Hemobrás, o consórcio concluiu que tem um valor a receber de R$ 21.227.597,18. 
O consórcio apresentou ainda, após autorização do Ministro Relator, novos questionamentos para análise desta unidade técnica (peça 40) que foram respondidos no Anexo I desta instrução. A Hemobrás respondeu esses questionamentos, após solicitação desta unidade, em diligência (p. 96-106, peça 54) . 
Durante o ano de 2017 ocorreram reuniões entre o consórcio e a Hemobrás com vistas a fazer o inventário da obra e chegar aos valores finais do contrato. Entretanto, não houve entendimento entre as partes (p. 4-9, peça 51) .
Nos dias 09 a 11/04/19 a equipe técnica do Tribunal realizou inspeção na fábrica da Hemobrás, conforme autorizado pelo Relator (peça 37) .
III.	EXAME TÉCNICO
Para a análise do encontro de contas do contrato 02/2011 foram considerados os relatórios apresentados pela Hemobrás e pelo consórcio Biotec, as informações obtidas durante a inspeção na fábrica, bem como de dados das fiscalizações anteriores. 
Frise-se que a inspeção no local se valeu de conferir se a metodologia adotada nas medições dos serviços executados estava coerente com a boa prática. Foram consideradas medições parciais de alguns itens, desde que o serviço possa ser concluído sem prejuízos, diferente das medições em obras em execução, nas quais as medições somente ocorrem após a conclusão efetiva de cada etapa. 
É importante destacar que o consórcio Biotec não concluiu a obra no prazo contratual, o que configurou a inexecução parcial do contrato e levou a Hemobrás a propor a aplicação de multa no valor de R$ 16.378.044,57 (p. 20-44, peça 59) .
Essa informação é importante para a análise de diversos itens detalhados no decorrer desta instrução. 
A inexecução obra resultou em consequências nocivas à Hemobrás. A primeira delas foi a impossibilidade de implantar o processo de fabricação de hemoderivados que hoje são adquiridos via importação. Outra consequência foi a perda da garantia dos equipamentos que custaram cerca de R$ 378.000.000,00 (p. 44, peça 59) . 
O consórcio informou que a desmobilização aconteceu no mês de setembro de 2016 apesar de o contrato ter vigência até 30/11/2016. A última medição foi feita em julho de 2016, sendo que as medições desse ano foram registradas com valores inferiores aos de 2015. Em 2015 foram medidos R$ 31.563,414,26, sendo que até o mês de julho haviam sido medidos R$ 19.273.925,25. Em 2016 foram medidos R$ 6.822.633,96, isto é, cerca de 35% do valor medido no mesmo período em 2015. Isso demonstra que o contrato caminhava em ritmo muito aquém do necessário para término da obra no prazo contratual. 
Para continuidade da construção da Fábrica de Hemoderivados, a Hemobrás resolveu dividir o restante da obra em contratos específicos. Para isso estão sendo feitas licitações de serviços ou áreas especificas. Esse procedimento foi adotado para agilizar algumas etapas que estavam com mais urgência de serem concluídas. 
No momento da inspeção quatro contratos estavam em andamento. Um contrato para o término da subestação e ligação elétrica dos blocos da fábrica, outro para terminar uma parte do bloco 05, para estocagem de medicamentos. Havia ainda mais um contrato para a execução da impermeabilização e outro para a drenagem pluvial dos prédios. 
Além desses contratos, uma licitação encontrava-se em andamento para o término das obras civis. Esse certame estava na fase de análise das propostas.
Inspeção
Nos dias 09, 10 e 11/04/2019 foi feita a inspeção na fábrica da Hemobrás para verificação da situação da obra. Durante esse período foram visitados todos os 14 blocos que estavam no escopo do contrato. Também foram feitas reuniões com os representantes designados para acompanhar a inspeção. As fotos gerais da fábrica no momento da inspeção estão no Anexo II desta instrução. 
A principal função da inspeção foi verificar in loco as causas das maiores divergências entre os valores apontados pela Hemobrás e pelo consórcio Biotec, nas planilhas do encontro de contas. Todavia, como o consórcio não apresentou a planilha detalhada, com as alterações pontuais consideradas por item de contrato, sem as memórias de cálculo, não foi possível verificar alguns itens apontados pela Biotec no seu relatório, como por exemplo as caixas e filtros terminais (caixa + filtro megalam na planilha de contrato) e o item de conexões de água gelada (item 10.1 B02) .
 A Hemobrás enviou, juntamente com o inventário, as planilhas detalhadas com todas as alterações consideradas. Para a inspeção foi feito previamente um levantamento das principais mudanças dos valores medidos durante a obra, apontadas nesse inventário. A intenção foi verificar o motivo dos acréscimos quantitativos e das supressões quantitativas e qualitativas. 
Desse modo, após a inspeção foi possível fazer uma análise dos documentos enviados pela Hemobrás e pelo Consórcio Biotec. 
Análise do inventário feito pela Hemobrás
A Hemobrás apresentou a revisão do relatório técnico do encerramento com os seguintes anexos: Anexo 04 (A) , anexo 05, anexos 07 (A/B) e anexo 08. Os demais anexos apresentados na versão anterior não passaram por revisão. Nessa versão o valor total do prejuízo no contrato passou para R$ 44.926.982,95, atualizado até fevereiro de 2018. Segue abaixo tabela resumo apresentada 
Tabela 02 - Resumo dos valores Finais de inventariação do Contrato 02-2011
Fonte: Adendo ao Revisão do Relatório Técnico do Encerramento do Contrato 02-2011 (peça 53, p. 18) 
O subtotal 01 refere-se as diferenças qualitativas e quantitativas encontradas na planilha de medição em relação ao levantamento feito após o término do contrato. No anexo 05 (peça 51, itens não digitalizáveis) constam as planilhas que subsidiam o cálculo dos valores apresentados.
O subtotal 02 acrescenta ao subtotal 01 débitos referentes à administração local/manutenção e o BDI. No anexo 07 A (peça 51, itens não digitalizáveis) consta a planilha que subsidiou os valores apresentados. Os valores de repercussão nas parcelas de reajustamento, item 4 da tabela, e de atualização monetária, item 5, também estão detalhados no anexo 07 A.
A estimativa de preço Reparo/Passivo, item 6, não foi revisada. O detalhamento dos cálculos desse prejuízo está no anexo 06 A da versão do inventário enviado em junho de 2018. O anexo 06 B é um relatório fotográfico dos danos. Nesse item estão considerados: reparos à estrutura viária da fábrica causados durante a execução do contrato; desmobilização do canteiro de obra e de materiais de construção; remoção de resíduos de construção.
Quanto ao item 7 "Harmonização das Rubricas de Administração Local/Manut. ", os detalhamentos desse item estão registrados no anexo 08 (peça 51, itens não digitalizáveis) . O valor desse item refere-se à deliberação do Acórdão 3520/2014-TCU-Plenário, o qual determinou que a administração local/manutenção fosse paga proporcionalmente aos valores executados da obra.
Como visto, o relatório técnico de encerramento do contrato foi composto de diversas planilhas e documentos auxiliares. A Hemobrás informou que foi feito um trabalho de vistoria em um processo de inventariação para quantificação de todos os serviços realizados pelo Consórcio Biotec no Contrato 02/2011. 
Essa documentação foi enviada via ofício 0487/2018-ACGC/GA/DAF para o Consórcio Biotec em 07/06/2018 (peça 29, p. 6) , com todos os anexos citados, para que fizesse o recolhimento do valor apontado ou apresentasse contestação do exposto por escrito.
A Hemobrás informou que, para a elaboração do relatório, realizou a atualização da lista de documentos do contrato, a identificação dos quesitos qualitativos a serem verificadas, efetuou vistoria na obra, apurou e analisou os quantitativos efetivamente executados. Após esses procedimentos comparou com os quantitativos medidos originalmente para todos os itens do contrato.
Nos itens em que identificou divergência de especificação, entre o existente na obra e a especificação do projeto que não comprometesse o funcionamento dos sistemas, zerou na planilha o item em desacordo e criou novo item para garantir a remuneração do consórcio. 
A análise qualitativa foi feita para verificar a situação, principalmente, dos equipamentos fornecidos. Além da situação geral do equipamento foi checado, por exemplo, se o equipamento estava completo e com todas as ligações efetuadas.
Nas situações em que foram constatados os quantitativos de serviços executados superiores aos medidos durante o período contratual, as quantidades reais foram acrescidas no inventário.
Durante a inspeção feita por esta unidade técnica foram verificadas as principais alterações de valores de itens apontados no inventário, referentes aos subtotais 01 e 02 da Tabela 02. As memórias de cálculo dos quantitativos foram disponibilizadas no Anexo 02 do relatório.  Do anexo 07 A foi feita uma filtragem dos itens com maiores acréscimos de quantitativos e dos itens com maiores estornos quantitativos e substituição de itens. Apresenta-se a seguir os itens verificados no local da obra durante a inspeção.
2.8. Item 03.03.03.04 - B02 - "Estruturas metálicas - pisos metálicos - piso nível +5,30" - esse item foi suprimido da planilha, no valor de R$ 3.387.861,60. Esse estorno decorreu de medição errada da planilha, como explicado pela Hemobrás. Para considerar o que foi efetivamente executado foram incluídos os quantitativos equivalentes ao montante de R$ 1.746.754,81 no item 03.03.05.02 - Estruturas metálicas - vigamento - grades de piso e de R$ 1.139.917,17 no item 03.03.05 - Vigamento.
2.9. Item 10.01 - B02 - "Orçamento de fabricação e montagem de tubulação de aço carbono de utilidades" (ANEXO) - foi suprimido o quantitativo desse item responsável pelo valor de R$ 1.097.835,69. A Hemobrás informou que esse serviço foi estornado e lançado nos itens de tubulação de água gelada em aço carbono (serviço de HVAC) . Informou também que esses serviços haviam sido medidos erroneamente nesse item 10.01 para execução de tubulação de processo que não foi executado.
2.10. Item 01.02.07 - B02 - "Divisória padrão sala limpa com miolo em lã de rocha e revestimento em chapa de aço pré-pintada -espessura 50 mm" - foi suprimida a quantidade equivalente a R$ 462.683,15. A Hemobrás informou que nesse item houve pagamento antecipado sem a instalação ou a entrega do material. Constatou-se durante a inspeção que esse material não se encontrava instalado ou estocado no bloco B02.
2.11. Item 08.19.01 - B02 - "Câmaras frias - condensadora accr0201-01/02" - o quantitativo desse item foi suprimido na sua totalidade, R$ 444.063,91. De acordo com a Hemobrás foi instalado equipamento com características diferentes do especificado em contrato. Apesar da diferença na especificação, o equipamento instalado tem capacidade para atender o funcionamento do processo. Para corrigir esse problema foi criado um item novo na planilha para remunerar o consórcio por esse serviço. 
2.12. Item 01 - B05 - "Estruturas Metálicas - Estrutura Auxiliar" - o quantitativo desse item foi reduzido em R$ 684.996,38. Foi informado pela Hemobrás que esse item foi medido com uma quantidade superior ao realmente executado. 
2.13. Item 02.06.06 - B02 e B03/B04 - "Concreto usinado - fck ¿ 25 MPa" - foi suprimido o quantitativo desse item, nos dois blocos, no montante de R$ 1.415.510,55. Foi informado que esse item foi medido erroneamente também como concreto de 30 MPa. Esse fato aconteceu também em outros blocos. Uma causa para essa medição equivocada é que o concreto de 25 MPa era mais caro do que o concreto de 30MPa na planilha contratual. Enquanto o concreto de 30 MPa tinha o valor unitário de R$ 270,10, o de 25 MPa tinha o valor de R$ 329,42. Essa distorção foi corrigida no inventário.
2.14. Item 08.09.01 - B02 - "Caixa + filtro megalam u15 - mggs - 610x610x110 - (col. ø 254mm) " - nesse item foi feito um acréscimo quantitativo equivalente a R$ 1.683.822,78 e um estorno qualitativo de R$ 1.234.647,78. Isso aconteceu também nos demais itens da planilha de caixa + filtro megalam em todos os blocos. O acréscimo quantitativo foi explicado pelo maior número de material encontrado em relação ao que já havia sido medido. De modo geral, esses itens foram considerados apenas como fornecimento de material, já que foram instalados apenas no Bloco B06 e parcialmente no B05. O estorno qualitativo foi feito porque foi retirado o valor da instalação e o valor dos filtros, visto que não foram apresentados testes de sua garantia funcional.
2.15. Itens 03. e 03.05.04 - B18 - "Transformador de corrente para medição/proteção, monofásico, classe de tensão para 72 kV" - foi feito um estorno quantitativo de R$ 148.592,85 em cada item. A Hemobrás informou que durante o inventário verificou que ao invés de instalar os transformadores de 1250A foi instalado de 2500A. Para corrigir esse problema glosou os pagamentos desses itens e criou um novo item com a especificação do equipamento instalado. O valor unitário do transformador de corrente de 1250A na planilha contratual é R$ 55.034,9. Após a pesquisa de mercado e verificou que o valor unitário do transformador de corrente de 2500A é R$ 14.998,82, esse valor foi considerado no inventário da Hemobrás.
2.16. Item 02. - B18 - "Transformador de força, trifásico, a banho de óleo vegetal, para a tensão de 69 / 13,8 kV e potência de 15/20 MVa" - o quantitativo desse item foi acrescido equivalente a R$ 369.216,40 e foi feita a supressão de R$ 265.097,38. O acréscimo quantitativo foi feito para completar o pagamento parcial do item, já que durante a execução o equipamento não havia sido pago o item completo. O estorno qualitativo aconteceu porque o equipamento, apesar de instalado, no levantamento do inventário foram encontradas pendências, conforme indicado no Anexo 04-B enviado pela Hemobrás. Este procedimento, de acréscimo quantitativo para complementar o pagamento do item e estorno qualitativo para glosar parte do item em desconformidade, aconteceu em diversos outros itens.
Desse modo, durante a inspeção foi possível constatar que as informações contidas no inventário da Hemobrás, referentes à verificação das quantidades e da qualidade dos serviços executados, estão coerentes com o que de fato foi executado durante o período contratual (parte dos subtotais 01 e 02 da tabela) , especialmente naqueles em que foram apontadas as maiores divergência de valores apurados e medidos. Os anexos referentes aos quantitativos dos itens (anexo 02 do documento estão suficientemente detalhados para verificação, caso o consórcio queira contestar os valores) .
O subtotal 03, da Tabela 02, apresentada pela Hemobrás, refere-se a fatores. O primeiro deles é o item 4 da mesma tabela e o estorno dos valores pagos decorrentes dos reajustamentos contratuais. Como foram analisadas todas as medições do contrato, foi possível refazer o cálculo dos reajustamentos medição a medição. Desse modo, os valores medidos incorretamente referentes à execução do contrato foram estornados, conforme já explicado no 34. A segunda situação decorreu da atualização monetária dos débitos calculados, também considerados medição a medição. Esses cálculos foram feitos no Anexo 07 A do relatório técnico de encerramento.
Com relação à estimativa de preço para reparo/passivo da obra, item 6 da Tabela 02 da Hemobrás, os valores dos prejuízos apontados foram divididos em três itens: reparos ao site da fábrica (R$ 15.113,59) ; desmobilização do canteiro de obras (R$ 253.469,74) ; Bota-fora da central de resíduos (R$ 2.699.697,30) . Foi acrescentado o BDI estimado de 30%, com a data-base de fevereiro de 2018. Os cálculos desses itens estão detalhados no anexo 06 do relatório técnico de fechamento do contrato (peça 29) .
Os reparos ao site da fábrica referem-se aos danos à estrutura viária da fábrica causados pelo consórcio durante a execução da obra. Foi previsto o serviço de execução de passeio em concreto armado com 10 cm de espessura. Por se tratar de um dano causado pelo consórcio foi considerado como devida a cobrança desse valor pela Hemobrás.
O prejuízo relativo à desmobilização do canteiro de obras refere-se à demolição das edificações provisórias construídas e ao transporte do entulho gerado. Na planilha do contrato não havia item especifico para esse serviço. Apenas dois serviços genéricos de mobilização/desmobilização, sendo que foi pago a metade do valor previsto, relativo à mobilização. Por se tratar de um contrato do tipo empreitada por preço unitário, não havia como cobrar valores de um serviço contratual que não foi recebido pelo consórcio. Além disso, o canteiro de obras está sendo parcialmente utilizado pelas empresas contratadas para concluir as obras da fábrica. 
Os valores apontados para o bota-fora da central de resíduos se referem a carga, transporte e descarga de resíduos de construção e sobra de solo escavado durante a obra que não foram executados pelo consórcio. Esse serviço deveria ter sido feito pela Biotec durante a execução do contrato. Da mesma maneira que a análise anterior, desmobilização do canteiro de obras, não há como solicitar o estorno do consórcio por serviço não realizado e nem entregue. Como o contrato é do tipo de empreitada por preço unitário, esse serviço só poderia ser indicado como débito se já tivesse sido pago. 
Desse modo, dos valores previstos para o reparo/passivo da obra, item 6 da planilha resumo da Hemobrás, somente o reparo ao site da fábrica deve ser adicionado aos prejuízos causados pela Biotec. Então, o valor a ser considerado como prejuízo para o item 6, da planilha resumo do relatório de inventário, será o valor dos danos ao site da fábrica, considerando o BDI (R$ 15.113,59 +26,64%BDI) - R$ 19.139,85.
A "Harmonização das Rubricas de Administração Local", item 7 da tabela, considerou o ajuste da administração local e da manutenção para que fosse pago somente o valor proporcional ao executado de obra, conforme determinação deste tribunal no Acórdão 3520/2014-TCU-Plenário. Os cálculos, anexo 08 do relatório de inventário (peça 51, itens não digitalizáveis) , dos valores a serem estornados pelo consórcio foram conferidos e estão de acordo com a determinação do TCU.
Assim, após a análise do Relatório Técnico de Encerramento da Hemobrás, o valor total dos prejuízos deve ser:
Tabela 03 - Valor total dos prejuízos
	Item (tabela inventário Hemobrás) 
	Valor final

	Subtotal 02 (resultado da inventariação + adm/manut + BDI) 
	R$ 18.412.317,74

	Subtotal 03 (reajustamento contratual + atualização monetária) 
	R$ 12.334.090,31

	6 - Estimativa de preço reparo/passivo (fevereiro/2018) 
	R$ 19.139,85

	7 - Harmonização das rubricas adm local/manut (fevereiro/2018) 
	R$ 10.675.309,30

	Total dos prejuízos (fevereiro/2018) 
	R$ 41.440.857,20

Análise do inventário feito pelo Consórcio Biotec
No relatório de encerramento do contrato apresentado ao TCU o consórcio Biotec apresentou em sua conclusão um valor a receber de R$ 18.933.394,94 (peça 19) . Nesse relatório apresenta uma primeira planilha denominada de "Rerratificação", na qual apontou contradições existentes entre o real escopo da obra e a planilha contratual. Segue abaixo a planilha.
Tabela 04 - Planilha com correções das medições apresentada pelo consórcio Biotec
Fonte: relatório de encerramento do contrato (peça 19) 
Segundo apresentado pelo consórcio a coluna "Serviços de Planilha não medidos" lista os valores dos serviços executados, mas que não foram considerados nas medições. A coluna "Aditivos" refere-se aos valores dos serviços não previstos na planilha de medição e a coluna "Distorções medido x apurado (Glosa) " totaliza as diferenças de valores existentes entre a planilha de medição vigente e o verdadeiro escopo de trabalho. 
A Biotec informa que " o resultado dessa última coluna (Distorções MedidoxApurado) evidencia a falta de aderência do escopo de serviços que estavam em execução e a ferramenta utilizada para a remuneração desses mesmos serviços (Planilha de Medição) ". Essa informação não pôde ser checada, uma vez que não foram apresentadas memórias de cálculo com a origem dos dados apresentados. 
O consórcio também questiona o método de avalição qualitativa de diversos itens da planilha contratual. Esses itens não estariam seguindo as composições de preços unitários contratuais. A Hemobrás, na revisão do relatório apresentada, informa que foram revisados os dados da primeira análise. Nesta nova versão foram considerados os dados das composições de preços unitários do contrato.
A Biotec apresenta ainda uma tabela com valores revisados, em comparação com a consideração da Hemobrás, para a glosa da análise qualitativa. Segue a tabela.
Tabela 05 - Análise qualitativa de glosa apresentado pelo consórcio Biotec
Fonte: relatório de encerramento do contrato (peça 19) 
A coluna "Análise Qualitativa (Glosa) " demonstra os valores que deveriam ser estornados segundo o critério do consórcio para análise qualitativa. 
Apresenta também uma tabela com valores relativos a materiais adquiridos e não instalados. 
Tabela 06 - planilha de valores relativos a materiais adquiridos apresentado pelo consórcio Biotec
Fonte: relatório de encerramento do contrato (peça 19) 
Segundo apresentado pelo consórcio, a coluna "Material específico não aplicado (Estoque) " lista os valores referentes aos materiais que foram adquiridos e se encontram disponíveis na obra e a coluna "Filtros Megalam (Estoque) " são os valores relativos aos filtros disponíveis na obra.
Em seguida o consórcio exibe uma tabela na qual compilou planilhas anteriores.  Os valores apresentados referem-se a agosto de 2016 e estão sem o BDI.
Tabela 07 - planilha com valores finais das diferenças de medição apresentado pelo consórcio Biotec
Fonte: relatório de encerramento do contrato (peça 19) 
A coluna "Valor real executado" refere-se aos valores finais apurados, segundo a metodologia do consórcio e a coluna "Saldo a medir" são valores que o Consórcio considera que tem direito a receber.
O valor final considerando o reajuste, o BDI e os filtros Megalam é apresentado a seguir.
Tabela 08 - planilha final dos valores a receber apresentado pelo consórcio Biotec
Fonte: relatório de encerramento do contrato (peça 19) 
O consórcio ao apresentar todas essas tabelas não apresenta nenhuma memória de cálculo ou planilha auxiliar para detalhamento dos valores apresentados. Desse modo não há como fazer a verificação dos valores apresentados.
Para uma análise técnica desses valores é necessário apresentar cálculos de quantitativos unitários de todos os itens em que houve alterações, segundo o estudo apresentado, conforme apresentado pela Hemobrás, no seu relatório acompanhado dos anexos com planilhas de quantidades e metodologia utilizada para a medição dos serviços executados durante a obra.
A Biotec apontou, ainda no seu relatório, nos comentários finais, algumas divergências do inventário da Hemobrás, conforme detalhado a seguir.
2.17. Item 10.01 - "Orçamento de fabricação e montagem de tubulação de aço carbono de utilidades (ANEXO) " - o consórcio afirmou que os serviços foram parcialmente executados. A Hemobrás fez um estorno total dos pagamentos efetuados nesse item e justificou que esse item havia sido medido erroneamente, tendo em vista que a medição deveria ter sido feita nos itens de tubulação de água gelada, que existem na planilha contratual. O item 10.1 era específico para tubulação de processo e não foi executada pela Biotec. Essa situação já foi comentada no 37.2.
2.18. Item 08.19.09 - Painéis sanduiche para divisória/forro/piso, com 100 mm de espessura - a Biotec alegou que fez a aquisição desse material. A Hemobrás informou que esses painéis foram recolhidos pela Biotec no segundo semestre de 2017. Durante a inspeção à obra feita por esta unidade não foi encontrado esse material em estoque.
2.19. Itens 08.22.143, 07.22.175, 08.20.73, 07.19.46 e 10.12.08 - Periféricos de instrumentação - o consórcio afirmou que houve um consenso sobre os quantitativos instalados e que eles deveriam ser incorporados ao inventário. A Hemobrás na análise desse ponto informou que os quantitativos considerados no processo de conciliação são os registrados no inventário. Consultando o anexo 05 do inventário da Hemobrás foi possível constatar que foram considerados cerca de R$ 275 mil de pagamento desse item. 
2.20. Caixas terminais + filtros absolutos - a Biotec informou que filtros, que custam 17% do total do item, serão avaliados de modo amostral para validação da garantia funcional. Parte das caixas e filtros foram instalados, mas a maioria foi fornecida e paga sem instalação. Com relação as caixas terminais foi solicitado que o percentual dos equipamentos instalados seja de 83% e 80,51% para as não instaladas. Para os equipamentos instalados a Hemobrás considerou 83%. Para os equipamentos não instalados a Hemobrás considerou 74,70%, 90% de 83%. Esse valor de 10% retido para os filtros fornecidos refere-se à instalação. Esse percentual de retenção é compatível com o que ainda tem de executado. Além dos custos de instalação propriamente ditos desse item, a Hemobrás terá custos de guarda do material e de transporte até os locais definitivos.
2.21. Item 01.01 - Fornecimento de caldeiras de vapor - o consórcio solicitou que a Hemobrás mantenha o pagamento de 20% do valor pago antecipadamente durante a vigência do contrato. A Hemobrás afirmou que não se justifica o pagamento de equipamento que não foi entregue. Para análise desse item é importante lembrar que foi considerada a inexecução parcial da obra por culpa exclusiva do consórcio Biotec. Nesse caso, não há motivo para ressarcir o consórcio por um serviço não entregue. A obrigação do consórcio era ter entregue toda a obra até o fim de execução do contrato, fato que não aconteceu. A Hemobrás apenas poderia considerar no inventário serviços executados ou materiais entregues que terão utilidade para o termino da obra. 
2.22. Quantitativos divergentes - a Biotec informou que, durante a execução do contrato, todas as medições eram fiscalizadas pela Concremat, que foi contratada como gerenciadora/fiscalizadora pela Hemobrás, e que existiam memórias de cálculo, croquis e desenhos técnicos para demonstração dos quantitativos técnicos. Alegou também que todas as memórias de cálculo foram fornecidas durante as reuniões de conciliação. A Hemobrás informou, em análise dessa afirmação, que a elaboração do inventário foi feita considerando toda a documentação da obra e levantamento físico. Como visto, a Hemobrás fez um inventário bastante detalhado com todas as memórias de cálculo necessárias para a verificação pelo consórcio. O argumento de que as medições haviam sido fiscalizadas não impede de se fazer um levantamento final do que realmente foi executado. Esse procedimento foi determinado pelo Tribunal para quantificar os prejuízos causados. Ocorre que a Biotec não revisou e nem confrontou a memória de cálculo apresentada no inventário da Hemobrás para apontar e explicar as possíveis diferenças de quantitativos. Frise-se que, no inventário, foram considerados, em alguns itens, quantitativos maiores do que o encontrado acumulado na planilha de medição.
2.23. Serviços executados com mérito não reconhecido - referente à divergência de entendimento entre o consórcio e a Hemobrás para o item de alojamento. O consórcio alegou que não foi remunerado pelos custos dos alojamentos externos que foram alugados para os funcionários da empresa. Informou que, no contrato, havia item de alojamento interno, mas que ofereciam riscos de segurança aos operários e poderiam afrontar as rigorosas exigências do Ministério do Trabalho. A Hemobrás informou que não seria possível o pagamento dos alojamentos externos devido à ausência de previsão contratual e que não houve autorização por parte da Hemobrás. De fato, para que um serviço fosse incluído no contrato deveria ter sido formalizado por meio de aditivo para modificação desse item. As alegações apresentadas não justificam a mudança da solução de alojamento considerada no contrato. A segurança da obra é uma responsabilidade da contratada, assim como o cumprimento das normas regulamentadoras do Ministério do trabalho.
2.24. Equipamentos com preços unitários divergentes do contrato - a Biotec contestou alguns valores considerados pelo Hemobrás no seu inventário. Informou que para vários itens foram desconsiderados os valores contratuais e considerados valores menores. Apresenta-se a seguir os itens apontados pelo consórcio.
2.24.1. Bloco B18/19 - o consórcio alegou que os valores contratuais de quatro disjuntores de 1250A, seis transformadores de corrente de 1250A e cinco chaves seccionadoras de 1250A foram desconsiderados no inventário da Hemobrás. Informou que esses itens no contrato totalizavam o valor de R$ 1.111.553,19 e que no inventário foi considerado o valor de R$ 396.822,04. Essa situação já foi comentada parcialmente no 37.8. A Hemobrás informou que os equipamentos instalados foram de 2500A. Como houve uma modificação dos equipamentos fornecidos foi criado um novo item para contemplar a especificação dos materiais efetivamente fornecidos. Desse modo, foi glosado o pagamento feito nos itens contratuais e criado um novo item considerando valores de mercado para o pagamento dos equipamentos instalados.
2.24.2. Bloco B06 - a Biotec informou que foram instalados dois cubículos de medição e que a Hemobrás desconsiderou o fornecimento desses itens. A Hemobrás argumentou que adquiriu cubículos de medição e sim componentes do cubículo, fornecidos separadamente e confinados. De fato, na inspeção realizada o que foi verificado foi a instalação de equipamentos que já constavam da planilha contratual nesse bloco, como transformador e chave seccionadora. E como, o item de cubículo de medição não existe em nenhum outro bloco, tendo em vista que nos demais blocos a entrada de energia é similar, indica que a planilha contratual foi elaborada com falha nesse ponto e que foi corrigida no inventário. No Anexo II constam as fotos do bloco B06 e do B02 mostrando essa similaridade das entradas de energia (fotos 12 a 15) .
2.24.3. Análise qualitativa - chillers, condensadoras, subestação Bloco B18/19 e AHUs - o consórcio alegou que foram glosados valores de equipamentos fornecidos e instalados, faltando apenas a etapa de testes e startup. A Hemobrás, no Anexo 04 do inventário, considerou que os equipamentos instalados não estão em bom estado e que há pendências na sua instalação. Foi feita uma análise individual de todos os equipamentos instalados. Na análise da defesa da Biotec, a Hemobrás expôs que após a execução dos testes podem ser encontrados problemas técnicos que superam o valor retido nesse inventário. De fato, os equipamentos, por estarem expostos ao tempo, ficaram sujeitos à deterioração. Nesse caso, por se tratar de um custo gerado pela inexecução da obra, os custos decorrentes do mau estado de conservação dos equipamentos devem ser imputados ao consórcio. Caso a obra tivesse sido concluída e entregue, essa situação não existiria. Além disso, as pendências existentes devem ser consideradas no cálculo dos valores a serem estornados.
Em 31/08/2018 o consórcio Biotec protocolou na Hemobrás uma resposta ao ofício 0487/2018-ACGC/GA/DAF, referente a segunda versão do inventário da Hemobrás. Nessa resposta o consórcio traz, essencialmente, os mesmos argumentos apresentados no relatório de encerramento apresentado ao TCU.
Na resposta, o consórcio apresentou uma análise, com as suas ressalvas, ao método utilizado pela Hemobrás. Informou também que na planilha do Anexo 04 não foram usadas as composições de preços unitários (CPUs) contratuais para análise qualitativa. A Hemobrás informou, na análise da defesa da Biotec, que alterou os índices da análise qualitativa para seguir as CPUs contratuais. 
O consórcio finalizou a sua defesa solicitando o pagamento de R$ 21.227.597,18, atualizado até julho de 2018. Mais uma vez não apresentou memória de cálculo dos valores solicitados como devidos pela Hemobrás. Não foi possível analisar a correção e consistência dos cálculos do consórcio devido à ausência das memórias de cálculo que embasaram o referido estudo. 
Análise dos questionamentos complementares feitos pelo Consórcio Biotec
O consórcio Biotec enviou para análise desta unidade técnica, após autorização do Ministro Relator, um rol de perguntas e inconsistências referentes ao relatório técnico da Hemobrás e novos questionamentos para serem considerados pela equipe de fiscalização.
Primeiramente serão analisados os principais questionamentos e inconsistências apontadas no relatório técnico da Hemobrás, conforme tabela apresentada pelo consórcio.
2.25. Itens 1, 2, 9 e 10 - o consórcio informou que a Hemobrás utilizou premissas subjetivas e extracontratuais em suas avaliações técnicas. A Hemobrás, no seu relatório de encerramento, informou que foram avaliações técnicas com base nas especificações, nas CPUs e nas boas práticas de engenharia. Durante a vistoria foram vistos diversos casos de análises qualitativas de serviços e equipamentos. As premissas da metodologia de cálculo da Hemobrás, observadas durante a inspeção, foram consideradas coerentes com os serviços vistoriados que estão executados na obra. 
2.26. Item 3 - a Biotec alegou que a Hemobrás criou subitens de avaliação com o propósito de diminuir o avanço do serviço executado. Para o cálculo dos prejuízos seria preciso considerar o que vai ser gasto para o término da execução dos serviços. Mais uma vez é importante lembrar que a causa da inexecução da obra é do consórcio. Desse modo, os prejuízos decorrentes da paralisação da obra devem ser imputados à Biotec. A avaliação feita pela Hemobrás contemplou vários itens de verificação justamente para análise mais detalhada da situação de cada serviço. Essa glosa de percentual de valores, feita pela Hemobrás, pode ainda ser insuficiente para o término de alguns serviços, já que não foram feitos testes de funcionamento dos equipamentos.
2.27. Itens 4, 5 e 6 - o consórcio informou que para a realização das análises qualitativas e quantitativas seria necessário que os documentos estivessem atualizados. A Hemobrás informou durante a inspeção que tinha acesso às versões mais recentes dos projetos, visto que a Concremat fiscalizava também os projetos feitos pela Biotec. Para diversos itens foram feitos levantamentos de campo para verificar o que realmente foi executado. Por outro lado, o consórcio só apresentou poucas divergências do inventário feito pela Hemobrás. A Biotec teve a oportunidade, e não o fez, de apresentar um levantamento próprio ou pelo menos indicar os supostos erros cometidos pela Hemobrás, apontando item a item as divergências.
2.28. Item 7 - a Biotec alegou que a responsabilidade pela guarda e preservação dos serviços executados após o rompimento do contrato seria da Hemobrás. Não houve um rompimento do contrato. O consórcio simplesmente não concluiu a obra dentro do prazo contratual e ainda fez a desmobilização antes do término do contrato. O levantamento foi feito poucos meses após o termino contratual. Não houve variação significativa na preservação dos equipamentos e materiais nesse período.
2.29. Item 8 - o consórcio informou que não houve consenso entre as partes acerca dos quesitos de análise quantitativa e qualitativa. A Hemobrás informou na inspeção e na resposta a análise de defesa que garantiu ao consórcio a participação na elaboração do relatório. Informou ainda que propôs a contratação de uma mesa de arbitragem técnica para dirimir os conflitos, mas que essa solução não foi aceita pela Biotec.
2.30. Item 11 - a Biotec alegou que a Hemobrás alterou os preços unitários do contrato. As alterações verificadas no relatório foram decorrentes das situações onde houve alteração do equipamento/serviço em relação ao projeto. Essa atitude tomada pela Hemobrás foi considerada correta, visto que o pagamento dos serviços deve ser feito de acordo com que foi efetivamente executado. Como foi feito um serviço diferente do pactuado não seria correto pagar o valor contratual. Nesses casos foi feita uma pesquisa de mercado para verificação do valor real do serviço/equipamento.
2.31. Item 12 - o consórcio alegou que não foram consideradas as CPUs nas análises feitas pela Hemobrás. Na revisão do relatório entregue a Hemobrás informou que foram revisados os itens que não estavam de acordo com as CPUs do contrato.  Assim, considera-se que essa falha apontada pela Biotec foi sanada.
2.32. Item 13 - a Biotec informou que não poderia ter incluído na ponderação da montagem dos equipamentos a verificação da realização de testes de funcionalidade, visto que não havia rubrica especifica na planilha de preços unitários.  Por se tratar de um levantamento para cálculo de prejuízos, e que era dever do consórcio ter entregue a obra com todos os equipamentos funcionando, considera-se como devida a inclusão de itens para avalição do perfeito funcionamento dos equipamentos na metodologia de inventariação aplicada.
2.33. Itens 14 e 15 - o consórcio alegou que a "análise da completude dos equipamentos" não foi devida tendo em vista que o item deveria ser efetuado antes do termino do contrato. Informou também que as anomalias e as não conformidades existentes deveriam ter sido apontadas nas medições da obra ou na extinção do contrato. A quantificação dos prejuízos foi feita devido a solicitação desse Tribunal. Os custos que a Hemobrás terá para a continuidade da obra, ocasionados pela inexecução parcial da obra, de responsabilidade da Biotec, devem ser considerados no inventário.
Foram apresentados também novos questionamentos, considerados pela equipe de inspeção, conforme determinado em despacho pelo Ministro Relator. Essas questões, que em geral se referem a assuntos tratados no bojo dessa instrução, foram submetidas à Hemobrás que se pronunciou sobre cada uma delas. As questões, respostas da Hemobrás e análise da unidade técnica do TCU estão registradas no Anexo I.
Análise final sobre o inventário/encontro de contas 
Após a análise das documentações apresentadas pela Hemobrás e pelo consórcio Biotec e da inspeção feita na obra percebe-se uma nítida diferença na qualidade dos trabalhos apresentados. A Hemobrás apresentou um relatório técnico de encerramento com vários anexos demonstrando, por memórias de cálculo e planilhas complementares, a origem dos valores considerados no seu inventário.
O consórcio Biotec, por outro lado, enviou o relatório técnico de fechamento da obra sem planilhas ou memórias de cálculo que demonstrassem a origem dos valores considerados na sua revisão dos valores finais do contrato. Apresentou também diversas críticas ao inventário feito pela Hemobrás. Todas elas foram analisadas e comentadas. 
A Hemobrás justificou a alteração dos valores e informou que durante a execução do contrato ocorreram inúmeros casos de pagamentos indevidos. Como apontado no relatório técnico de fechamento (p. 33-34, peça 29) foi feito o pagamento de serviços constantes da planilha contratual mediante a medição de outros serviços existentes da planilha de preços contratada, essa irregularidade é conhecida como pagamento por "química".
Essa situação, de pagamentos por "química", reflete bem as irregularidades do achado 8.1 relatados no relatório de fiscalização 132/2016 (peça 32) . Nesse achado foram apontadas as seguintes irregularidades na aprovação e pagamento de medições. Estas medições tinham serviços:
cujos quantitativos não correspondiam ao efetivamente executado; 
cujos quantitativos ultrapassavam os saldos contratados; 
cujos critérios de medição não estavam estabelecidos; 
executados sem projeto executivo liberado ou sem documentações técnicas exigidas; 
executados com especificação divergente da prevista na planilha do contrato;
que apresentaram problemas de qualidade ou de desempenho; e
executados em desacordo com o cronograma da obra (jogo de cronograma) .
Ainda é importante destacar que esse contrato está sob análise da Polícia Federal com a operação Pulso que, entre outras ações, visava a apuração de irregularidades da obra da fábrica em Goiana/PE. 
Desse modo, entende-se que o relatório técnico de encerramento do contrato 02-2011, elaborado pela Hemobrás, reflete de maneira objetiva e correta a situação em que se encontrava a obra ao término do contrato. Considerando apenas a ressalva de não contabilizar como prejuízo causado pelo consórcio a desmobilização do canteiro e a retirada de terra e entulho, o inventário cumpre a função de quantificar os prejuízos finais do contrato em questão, conforme determinado no item 9.3.1. do Acórdão 145/2017.
Assim, o valor dos prejuízos causados pelas diversas irregularidades do contrato é R$ 41.440.857,20, com atualização até fevereiro de 2018, conforme calculado na tabela 03 
Além do Consórcio Biotec, devem ser responsabilizados de forma individualizada, pelas condutas e pelos prejuízos gerados no contrato, os fiscais que atestaram as medições com irregularidades e demais funcionários que possam ter dado causa a esses prejuízos. Ainda deve ser verificada a conduta da Concremat que era a empresa gerenciadora da obra, contrato 035/2011, caso tenha dado causa às impropriedades existentes. A Concremat era responsável por prestar assistência à fiscalização da obra e dos projetos feitos pelo consórcio, além de verificar as medições apresentadas pela Biotec
Como é necessária a verificação de todo o processo de medição para apurar quais responsáveis contribuíram para gerar o prejuízo calculado, não há como apontar os responsáveis nesse momento.
A Hemobrás, quando da elaboração do inventário, fez a análise de todas as medições da obra, apontando individualizadamente em quais delas houve pagamentos a maior. Com essa planilha, Anexo 07 A do inventário e o processo de medição, será possível identificar os momentos em que foram efetuados os pagamentos em desacordo com o contrato e, assim, verificar quais os responsáveis pelos danos auferidos. 
Ainda, deverão ser mapeadas as condutas de cada pessoa na escala decisória. Segundo informado durante a inspeção, o rito das medições era o seguinte: (i) o consórcio enviava a memória de cálculo da medição; (ii) a Concremat elaborava outra memória de cálculo de acordo com as suas conferências; e, por fim, (iii) o fiscal confrontava as informações enviadas pela Biotec e pela Concremat e autorizava os pagamentos.
Além disso, como o prejuízo calculado decorre de diversos fatos (como aspectos qualitativos, qualitativos, administração local/manutenção e outros) será preciso separar os valores de cada tipo, de acordo com o responsável.
O relatório de Fiscalização 132/2016 (peça 32) indicou que o Sr. Romulo Maciel Filho, CPF XXX.718.264-XX, que exerceu a função de Presidente da Hemobrás, nomeado em 10/12/2009, exonerado em 4/8/2016, e que se encontrava afastado do cargo, desde 4/12/2015, por força de decisão judicial pode ser também responsabilizado pelos prejuízos apontados. 
Diante do exposto, propõe-se, nos termos do art. 252 do Regimento Interno do TCU e do item 9.7.2.3 do Acórdão 2958/2016-TCU-Plenário, a conversão desse processo em Tomada de Contas Especial para apuração dos fatos, identificação dos responsáveis e quantificação individualizada dos prejuízos. 
Análise do cumprimento das determinações do Acórdãos 3.520/2014, 2.958/2016 e 145/2017, todos do Plenário do TCU
O primeiro item a ser analisado e que consta ainda como pendente de cumprimento é o item 1.9.1.1 do Acórdão 3520/2014-TCU-Plenário, que determinou à Hemobrás que remetesse ao TCU informações sobre a equalização do pagamento dos valores referentes à Administração Local, nos seguintes termos:
1.9. Determinar: 1.9.1. à Hemobrás, com fundamento no art. 250, inciso II, do Regimento Interno do TCU, que apresente a esta Corte de Contas, no prazo de 90 (noventa) dias: 1.9.1.1. informações acerca das providências adotadas para equalizar o percentual de desembolso da Administração Local e da Manutenção de Canteiro com o percentual executado da obra, tendo em vista o pagamento a maior efetuado para tais itens, em afronta ao disposto nos Acórdãos ns. 325/2007, 2.234/2010, 2.369/2010, 3.103/2010 e 2.622/2013, todos do Plenário do TCU;
A partir da análise procedida nos tópicos anteriores desta instrução, foi possível identificar que os valores referentes à Administração Local e Manutenção do Canteiro foram devidamente considerados na apuração do encontro de contas. De acordo com a indicação constante da tabela 2 (p. 5) e da análise realizada nos parágrafos 26 a 30, o valor considerado para fins de equalização, e que integra o débito total calculado, é de R$ 18.412.317,74.
Dessa forma pode-se considerar cumprido o item 1.9.1 do Acórdão 3520/2014-TCU-Plenário. Embora o cumprimento tenha se dado de forma intempestiva entende-se que não é cabível a responsabilização dos gestores em virtude da demora no encaminhamento das informações de forma conclusiva, dada a complexidade dos fatores que envolviam a execução da obra e todas as apurações necessárias.
Por fim, resta avaliar o cumprimento das determinações proferidas no Acórdão 2958/2016-TCU-Plenário, que foram alteradas a partir da prolação do Acórdão 145/2017-TCU-Plenário, resultante de recurso interposto contra a decisão anterior. 
As determinações foram expedidas à Hemobrás, nos seguintes termos:
9.4. Determinar à Empresa Brasileira de Hemoderivados e Biotecnologia (Hemobrás) que se abstenha de:
9.4.1. prorrogar a vigência do Contrato 2/2011, celebrado com o Consórcio Biotec, para implantação da sua fábrica de hemoderivados e biotecnologia, a vencer em 30/11/2016;
9.4.2. realizar pagamentos ao Consórcio Biotec, relativamente ao Contrato 2/2011, até a integral solução das pendências indicadas no subitem 8.1 do relatório de auditoria (peça 59) e no voto, por meio da conclusão dos serviços neles referidos ou da integral devolução dos valores indevidamente pagos;
9.4.3. promover o pagamento de serviços não executados, realizados de forma parcial ou entregues com padrão de qualidade inferior ao especificado, no âmbito do Contrato 2/2011, celebrado com Consórcio Biotec;
9.4.4. liberar as garantias relativas ao Contrato 2/2011 até o integral saneamento das pendências indicadas no subitem 8.1 do relatório de auditoria (peça 59) e no voto e o recebimento das multas contratuais eventualmente impostas ao contratado;
9.4.5. realizar pagamentos por serviços não previstos no Contrato 2/2011, assim como de celebrar novos termos aditivos para cobertura à execução de serviços não previstos, ressalvados aqueles autorizados e executados antes da ciência da decisão interlocutória de 14/9/2016 (peça 62) ; (Acórdão 2958/2016-TCU-Plenário) 
O cumprimento do item 9.4.1 já foi registrado no Acórdão 2344/2017-TCU-Plenário. Quanto aos itens 9.5.2 a 9.4.5, foi consignada em instrução anterior neste processo (peça 33) a respectiva análise e proposição de que fosse considerado parcialmente cumprido o item 9.4.4 e cumpridos os demais. Em suma, o contrato não foi prorrogado e, conforme explicitado na instrução anterior e na presente análise, a Hemobrás está adotando as devidas providências para reaver os valores devidos pela empresa executora das obras em virtude do inadimplemento contratual e das irregularidades apontadas pelo TCU.
Em função disso, e tendo em conta que essas propostas da instrução anterior não foram apreciadas pelo ministro relator em sua última manifestação (despacho peça 37) , replicar-se-ão, na presente instrução, tais propostas.
O Acórdão 147/2017-TCU-Plenário, por sua vez, reformulou algumas das determinações constantes do Acórdão 2958/2016-TCU-Plenário, nos seguintes termos:
9.3. determinar à Empresa Brasileira de Hemoderivados e Biotecnologia (Hemobrás) que:
9.3.1. no prazo de 180 (cento e oitenta) dias, contados da ciência, instaure e conclua processo administrativo tendente a apurar e a quantificar os prejuízos advindos das irregularidades descritas nos subitens 9.4.2 a 9.4.5 do Acórdão 2958/2016-TCU-Plenário;
9.3.2. no prazo de 210 (duzentos e dez) dias, contados da ciência, adote os atos necessários ao integral ressarcimento do débito apurado nos termos do subitem anterior, à execução das garantias contratuais e à cobrança administrativa do Consórcio;
9.3.3. no prazo de 220 (duzentos e vinte) dias, contados da ciência, remeta as conclusões dos trabalhos mencionados nos subitens 9.3.1 e 9.3.2 deste Acórdão ao Tribunal;
A instrução anterior constante da peça 33 também abordou os referidos itens, embora não tenha registrado proposta específica em virtude da necessidade de realizar inspeção para avaliação dos valores apurados.
Considerando as informações elencadas na instrução anterior, bem como as conclusões do exame técnico da presente instrução, pode-se concluir que os itens 9.3.1 e 9.3.3 foram cumpridos, embora intempestivamente. Também nesse caso, entende-se que não é cabível apuração de responsabilidade pela demora na conclusão das ações promovidas pela Hemobrás, tendo em conta que ficou demonstrado o esforço para atendimento das determinações e a complexidade das ações necessárias para se atingir o objetivo almejado.
Em relação ao item 9.3.2, conforme tratado também na instrução anterior, a Hemobrás já notificou o consórcio Biotec, por meio do Ofício 0487/2018-ACGC/GA/DAF, para que ressarcisse o montante anteriormente apurado de R$ 45.074.964,07 e já instaurou processo sancionatório decorrente do inadimplemento contratual, o processo 25800.007266/2016-09. Vele mencionar que o valor apurado pela Hemobrás foi posteriormente reduzido a partir de reconsiderações que foram devidamente detalhadas no tópico "b" do exame técnico desta instrução.
Em face dessas considerações, o item 9.3.2 pode ser considerado parcialmente cumprido. Vale destacar que o desfecho desse processo de apuração e busca do ressarcimento devido, dado o contexto do processo, somente será consolidado no decorrer do processo de tomada de contas especial que será instaurado conforme proposta consignada ao final do item "e" desta instrução e no item 9.7.2.3 do Acórdão 2958/2016-TCU-Plenário.
Análise da classificação do achado como Irregularidade Grave com Indicação de Paralisação (IGP) 
Em relação à classificação de IGP que permanece vinculada à obra objeto do presente processo, vale esclarecer, conforme indicado no item 9.5.2 do Acórdão 2344/2017-TCU-Plenário, que a referida classificação não alcança as etapas referentes ao remanescente da obra, mas apenas o contrato celebrado com o Consórcio Biotec.
Retomando a análise já consignada na instrução da peça 33, e tendo em conta as informações adicionais avaliadas e criticadas na presente instrução, entende-se que houve a mitigação do risco, associado à execução do Contrato 2/2011, de que novos pagamentos resultassem em maior dano ao Erário, razão pela qual devem ser reclassificados de IGP para IGC os achados indicados nos subitens 9.1.1 a 9.1.3 do Acórdão 2958/2016-TCU-Plenário.
Tal medida mostra-se adequada também sob o ponto de vista da racionalidade administrativa e dos custos de controle, uma vez que a classificação como IGP impõe a diversos atores envolvidos com o processo, incluindo a entidade jurisdicionada, o TCU e o Congresso Nacional, um conjunto de procedimentos que não se mostra compatível com o grau de risco atualmente identificado.
Ademais, no processo de Tomada de Contas Especial a ser instaurado também continuarão sob análise eventuais alterações futuras do atual contexto de risco o que poderá ensejar, oportunamente, a proposição de novas medidas acautelatórias caso necessário.
IV.	CONCLUSÃO
Trata-se da análise do encontro de contas do contrato 02/11, obras da segunda fase de implantação da fábrica de hemoderivados e biotecnologia da Empresa Brasileira de Hemoderivados (Hemobrás) , em Goiana/PE, assinado com o Consórcio Biotec. No total foram pactuados 14 aditivos durante a execução da obra. O contrato teve seu término em 30/11/2016, após determinação do TCU de não prorrogar a vigência do contrato. Não houve a conclusão da obra pelo consórcio, ocorrendo, portanto, a inexecução parcial do contrato.
O TCU determinou também à Hemobrás apuração e quantificação dos prejuízos advindos das irregularidades descritas nos subitens 9.4.2 a 9.4.5 do Acórdão 2958/2016-TCU-Plenário. A Hemobrás apresentou um relatório técnico de encerramento com o apontamento dos prejuízos. O consórcio também apresentou a sua versão dos valores finais do contrato. 
Para verificação da situação apresentada nos documentos enviados pelas partes foi feita uma inspeção na fábrica da Hemobrás localizada em Goiana/PE. Para a conferência quanto à coerência da metodologia utilizada na conferência dos quantitativos foi selecionada uma amostra dos itens responsáveis pelas maiores alterações, em relação ao medido durante a obra e às respectivas quantidades apontadas pela Hemobrás e pela Biotec. 
A Hemobrás, em sua última versão, apresentou inventário do contrato com prejuízos no valor de R$ 44.926.982,95, atualizado até fevereiro de 2018. Os valores apresentados estão subsidiados por várias planilhas e documentos anexos ao relatório técnico de encerramento. 
No inventário feito pela Hemobrás foi realizado um levantamento de todos os itens executados durante a obra e comparado com a medição acumulada até o fim do contrato. Essa comparação foi feita utilizando os projetos e levantamento "in loco". Foi analisado, além de quantidades, o aspecto qualitativo do que foi executado. O prejuízo calculado foi atualizado, considerando o índice do IPCA/IBGE, até fevereiro de 2018.
A Hemobrás considerou também, como prejuízo, uma estimativa de preço para reparo de danos causados pelo consórcio à fábrica, desmobilização do canteiro e remoção de resíduos de construção. Esses dois últimos itens foram considerados indevidos na presente análise, por se tratar de um contrato do tipo empreitada por preço unitário e a Biotec não ter sido remunerada por esses serviços.
Além disso, houve o ajuste da administração local, conforme determinação deste Tribunal no Acórdão 3520/2014-TCU-Plenário, para que fosse pago somente o valor proporcional ao executado de obra. Após a análise desta unidade o valor total dos prejuízos estimado foi de R$ 41.440.857,20.
O consórcio Biotec apresentou relatório técnico de fechamento da obra, em resposta ao inventário da Hemobrás, solicitando o pagamento de R$ 21.227.597,18, atualizado até julho de 2018. Nesse documento foram apresentadas diversas tabelas com os cálculos dos valores. Entretanto, não foram apresentadas memórias de cálculo ou planilhas auxiliares com detalhamento dos dados que subsidiaram as análises e conclusões. Desse modo, não foi possível verificar de forma pormenorizada os dados integrantes das tabelas apresentadas.
Além das tabelas, a Biotec apontou algumas divergências encontradas no inventário da Hemobrás. Estes itens foram analisados, durante a inspeção e por meio de documentação, e refutadas as alegações do consórcio. A única ressalva aceita e que foi corrigida no inventário da Hemobrás foi quanto ao uso das composições de preços unitários. Na primeira versão do inventário a Hemobrás não havia utilizado as CPUs contratuais em alguns itens.
O consórcio enviou também, para análise desta unidade técnica, vários questionamentos sobre os critérios adotados pela Hemobrás no seu relatório de fechamento da obra. Esses questionamentos foram respondidos, pela Hemobrás e por essa unidade. A única consideração aceita foi com relação à desmobilização do canteiro e a remoção de entulhos apontados no inventário da Hemobrás.
A Hemobrás apontou também no relatório casos de pagamentos de serviços constantes da planilha contratual mediante a medição de outros serviços existentes da planilha de preços contratada, irregularidade conhecida como pagamento por "química". Alguns desses problemas foram relatados no achado 8.1 do relatório da fiscalização 132/2016 (peça 32) . 
A responsabilização dos prejuízos deve ser verificada posteriormente de forma individualizada, já que para apuração dos envolvidos será necessária a verificação de todo o processo de medição para apurar, caso a caso, quais os responsáveis, dentro da cadeia decisória, que contribuíram para o prejuízo calculado.
Verificou-se também que que foram cumpridas as determinações contidas nos subitens 9.4.2, 9.4.3 e 9.4.5 do Acórdão 2958/2016-TCU-Plenário, referentes à não continuidade de execução e pagamentos indevidos. O subitem 9.4.4 encontra-se parcialmente implementado na medida em que as garantias relativas ao Contrato 2/2011 não devem ser liberadas até o integral saneamento das pendências indicadas e o recebimento das multas contratuais eventualmente impostas ao contratado.
Com relação aos itens 9.3.1 a 9.3.3 do Acórdão 147/2017-TCU-Plenário, que diziam respeito a determinação de que a Hemobrás apurasse o valor do débito, cobrasse o devido ressarcimento do Consórcio Biotec e encaminhasse as informações ao TCU, a análise empreendida permitiu concluir que foi parcialmente cumprido o item 9.3.2, na medida em que a Hemobrás já adotou medidas tendentes a reaver os valores devidos, sem prejuízo da possibilidade de adoção de medidas adicionais, que poderão ser avaliadas, oportunamente, no processo de Tomada de Contas Especial. Os outros dois itens, referentes à apuração do valor e encaminhamento de informações ao TCU foram cumpridos.
Com a conclusão do inventário do Contrato 2/2011, apuração do valor a ser ressarcido pelo Consórcio Biotec e a finalização do contrato, entende-se que não há motivos para manter IGP, podendo ser reclassificados para IGC os achados indicados nos subitens 9.1.1 a 9.1.3 do Acórdão 2958/2016-TCU-Plenário.
Diante do exposto, propõe-se, nos termos do art. 252 do Regimento Interno do TCU e do item 9.7.2.3 do Acórdão 2958/2016-TCU-Plenário, a conversão desse processo em Tomada de Contas Especial para apuração dos fatos, identificação dos responsáveis e quantificação individualizada dos prejuízos.
V.	PROPOSTA DE ENCAMINHAMENTO
Ante o exposto, submete-se os autos à consideração superior, propondo:
2.34. considerar cumpridas as determinações contidas nos subitens 9.4.2, 9.4.3 e 9.4.5 do Acórdão 2958/2016-TCU-Plenário, bem como nos subitens 9.3.1 e 9.3.3 do Acórdão 147/2017-TCU-Plenário, e no subitem 1.9.1 do Acórdão 3520/2014-TCU-Plenário;
2.35. considerar parcialmente cumpridas as determinações contidas no subitem 9.4.4 do Acórdão 2958/2016-TCU-Plenário, bem como no subitem 9.3.2 do Acórdão 147/2017-TCU-Plenário;
2.36. considerar que, a despeito de as irregularidades constatadas serem caracterizadas como IGP, nos termos da LDO, o risco de que sejam feitos novos pagamentos foi devidamente mitigado, o que permite a reclassificação das irregularidades indicadas nos subitens 9.1.1 a 9.1.3 do Acórdão 2958/2016-TCU-Plenário de IGP para IGC;
2.37. determinar ao Siob/Coinfra que, em relação ao contrato das obras da segunda fase de implantação da fábrica de hemoderivados e biotecnologia da Empresa Brasileira de Hemoderivados em Goiana/PE, reclassifique os achados de fiscalização como irregularidades graves sem prejuízo à continuidade (IGC) no sistema Fiscalis;
2.38. comunicar à Comissão Mista de Planos, Orçamentos Públicos e Fiscalização do Congresso Nacional, em cumprimento ao art. 122, §§ 2º e 3º, da Lei 13.473/2017, que não mais subsistem os riscos de agravamento das irregularidades apontadas nos subitens 9.1.1 a 9.1.3 do Acórdão 2958/2016-TCU-Plenário para o Contrato 2/2011, celebrado entre a Hemobrás e o Consórcio Biotec para implantação da fábrica de hemoderivados em Goiana/PE, razão pela qual as irregularidades deverão ser reclassificadas como IGC;
2.39. nos termos do art. 252 do Regimento Interno do TCU e do item 9.7.2.3 do Acórdão 2958/2016-TCU-Plenário, converter este processo em Tomada de Contas Especial para apuração dos fatos, identificação dos responsáveis, quantificação individualizada dos prejuízos e devido ressarcimento."
É o relatório.

Humberto de Souza Ferro Junior (16602/OAB-DF), representando o Consórcio Biotec.

Não atuou.

Monitoramento. Obras da segunda fase de implantação da fábrica de hemoderivados e biotecnologia da Empresa Brasileira de Hemoderivados (Hemobrás), em Goiana/PE. Encerramento do contrato. Execução parcial do objeto. Encontro de contas do Contrato 2/2011. Dano ao Erário. Risco de que sejam feitos novos pagamentos devidamente aFASTADO. Reclassificação de IG-P para IG-C. Comunicação à CMO. Conversão dos autos em TCE.

MONITORAMENTO (MON)

Secretaria de Fiscalização de Infraestrutura Urbana (SeinfraUrbana).

Atuo no presente processo por força da Portaria TCU n.º 336, de 10/10/2019, em virtude do afastamento do Ministro Walton Alencar Rodrigues, por motivo de viagem em missão oficial.
Trata-se de monitoramento do cumprimento de determinações exaradas nos Acórdãos 2.958/2016 e 145/2017, ambos do Plenário (TC Processo 010.595/2016-3) , 3.520/2014-Plenário (TC Processo 012.090/2012-3) e 2.344/2017-Plenário (TC Processo 018.121/2017-9) , referentes às obras da segunda fase de implantação da fábrica de hemoderivados e biotecnologia da Empresa Brasileira de Hemoderivados (Hemobrás) , em Goiana/PE, tratadas no âmbito do Fiscobras, nos exercícios de 2012, 2016 e 2017.
Para realização das obras, foi firmado o Contrato 2/2011, com o Consórcio Biotec, antigo Consórcio Mendes Júnior/TEP/Squadro (MJTS) , pelo valor inicial de R$ 278.363.582,22. A avença foi aditada 14 vezes, durante a execução da obra, tendo seu preço elevado para R$ 292.344.9693,85. Em 30/11/2016, após determinação do TCU para que não fosse prorrogado, o referido contrato perdeu sua vigência e a obra restou não concluída pelo Consórcio, ocorrendo, portanto, a execução parcial da avença.
A não conclusão da obra impossibilitou a implantação do processo de fabricação de hemoderivados, mantendo a necessidade importação desse material pela União; acarretando, ainda, a perda da garantia dos equipamentos e sistemas de processo adquiridos, que custaram cerca de R$ 378.000.000,00 (peça 59, p. 44) . 
O objetivo principal deste monitoramento é avaliar o encontro de contas do Contrato 2/2011, em atendimento ao disposto no subitem 9.7.2.1 do Acórdão 2958/2016-TCU-Plenário, além de verificar o cumprimento das determinações e recomendações dirigidas à Hemobrás, e reavaliar os achados de auditoria classificados como Irregularidade Grave com Indicação de Paralisação (IG-P) , ante as novas informações trazidas aos autos.
A Hemobrás apresentou documento intitulado "Relatório Técnico do Encerramento do Contrato 2/2011" (peça 53, p. 15 a 20) , devidamente revisado, após a entrega do relatório técnico de encerramento do contrato feito pela Biotec, indicando um prejuízo de R$ 44.926.982,95, atualizado até fevereiro de 2018. 
Para tanto, a Empresa Pública realizou levantamento de todos os itens executados durante a obra e os comparou com a medição acumulada do fim do contrato, utilizando os respectivos projetos e dados colhidos em levantamento in loco. No referido levantamento, além dos quantitativos, foram analisados os aspectos qualitativos do que foi executado. 
No cômputo do prejuízo, a Hemobrás:
considerou os preços estimados para o reparo de danos causados pelo Consórcio à fábrica, a desmobilização do canteiro e a remoção de resíduos de construção;
apontou casos de execução de serviços distintos daqueles previstos na planilha preços contratada, porém, medidos e pagos como itens constantes do contrato;
ajustou o preço do item administração local ao valor proporcional ao que foi executado da obra, conforme determinação exarada no subitem 1.9.1.1. do Acórdão 3520/2014-TCU-Plenário; e
aplicou o índice do IPCA/IBGE, até fevereiro de 2018.
O Consórcio Biotec, por sua vez, submeteu, à Hemobrás, revisão do seu relatório de encerramento, concluindo que teria a receber R$ 21.227.597,18. Apresentou diversas tabelas com os cálculos dos valores, sem, entretanto, juntar memórias de cálculo ou planilhas auxiliares com detalhamento dos dados que subsidiaram suas análises e conclusões, de modo que não foi possível conferir os dados das tabelas apresentadas. 
O Consórcio divergiu do inventário da Hemobrás e enviou, para análise da Secretaria de Infraestrutura Urbana (SeinfraUrbana) , questionamentos acerca dos critérios adotados pela Hemobrás no seu relatório de fechamento da obra.
Embora tenham ocorrido diversas reuniões entre o Consórcio Biotec e a Hemobrás com o objetivo de realizar um inventário consensual da obra (peça 51, p. 4 a 9) , não houve entendimento entre as partes. 
Com o objetivo de verificar a situação apontada nos documentos encaminhados pela Hemobrás e pelo Consórcio Biotec, a SeinfraUrbana realizou inspeção na fábrica da Hemobrás. Selecionou, para conferência, uma amostra dos itens para os quais houve maiores discrepâncias entre o que foi medido durante a obra e as quantidades apontadas pela Empresa Pública e pelo Consórcio.
Assim, a avaliação do encontro de contas do Contrato 2/2011 levou em consideração os relatórios apresentados pela Hemobrás e pelo Consórcio Biotec, as informações obtidas durante a inspeção na fábrica, bem como, dados obtidos em fiscalizações anteriores.
As divergências que o Consórcio Biotec apontou em relação ao inventário da Hemobrás foram quase todas refutadas pela unidade técnica. Foi aceita e devidamente corrigida a ressalva que dizia respeito ao uso das composições de preços unitários contratuais que não haviam sido consideradas na primeira versão do inventário a Hemobrás. A equipe de auditoria acolheu também o questionamento do Consórcio a respeito do prejuízo apurado com a desmobilização do canteiro e a remoção de entulhos.
Após a análise, a SeinfraUrbana apurou o dano ao erário sob o montante de R$ 41.440.857,20.
A Unidade Técnica concluiu que foram cumpridas as determinações para não prorrogação da vigência do Contrato 2/2011 e não realização de pagamentos, até a solução das pendências indicadas, contidas nos subitens 9.4.2, 9.4.3 e 9.4.5 do Acórdão 2958/2016-TCU-Plenário. Considerou que o subitem 9.4.4 foi parcialmente implementado, na medida em que as garantias relativas ao Contrato 2/2011 não foram liberadas e devem ser retidas até o integral saneamento das pendências e o recebimento das multas contratuais impostas ao Consórcio Biotec.
Com relação às determinações para que a Hemobrás apurasse o valor do débito, cobrasse o devido ressarcimento do Consórcio Biotec e encaminhasse as informações ao TCU, exaradas nos itens 9.3.1 a 9.3.3 do Acórdão 147/2017-TCU-Plenário, a SeinfraUrbana concluiu que o item 9.3.2 foi parcialmente cumprido, uma vez que a Hemobrás adotou medidas para reaver os valores devidos, mas não foi bem-sucedida. Os outros dois itens, relativos à apuração do valor e encaminhamento de informações ao TCU, foram cumpridos.
Anuo às conclusões da SeinfraUrbana e incorporo suas análises às minhas razões de decidir.
Pelo exposto, tendo em vista que foi concluído o inventário do Contrato 2/2011, foi apurado o valor a ser ressarcido pelo Consórcio Biotec e a avença encontra-se encerrada, não há razão para manter a classificação das irregularidades indicadas nos subitens 9.1.1 a 9.1.3 do Acórdão 2958/2016-TCU-Plenário como IG-P, podendo ser reclassificadas para graves sem prejuízo à continuidade (IG-C) .
Quanto, a responsabilização pelo dano ao Erário, é necessário avaliar as condutas que contribuíram para o prejuízo calculado de forma individualizada, dentro da cadeia decisória. Para tanto, nos termos do art. 252 do Regimento Interno do TCU e do item 9.7.2.3 do Acórdão 2958/2016-TCU-Plenário, determino a conversão destes autos em Tomada de Contas Especial, a fim de que sejam identificados os responsáveis e quantificados os prejuízos causados por cada um.
Após a instrução da SeinfraUrnbana e estando os autos em meu gabinete, o Consórcio Biotec apresentou petição (peça 56) em que, sob a alegação de que as conclusões da Unidade Técnica foram fundamentadas a partir de relatório produzido pela Hemobrás, que prestigiaria premissas e metodologias favoráveis à Empresa, requereu que, antes da decisão pela conversão destes autos em TCE, seja-lhe concedido prazo de sessenta dias para complementação da documentação e esclarecimentos.  
 Rememorando o despacho por meio do qual autorizei a inspeção na fábrica da Hemobrás (peça 37) . Verifica-se que foi determinado que à SeinfraUrbana que avaliasse e enfrentasse de forma expressa as inconsistências que já haviam sido apontadas pelo Consórcio Biotec. Na mesma ocasião, facultei ao Consórcio que apresentasse novos questionamentos, acompanhados dos elementos de prova que julgasse necessários, antes da realização da inspeção, tendo transcorrido, in albis, o prazo fixado. 
Sendo assim, considerando as oportunidades que Consórcio Biotec teve de contestar as conclusões do encontro de contras promovido pela Hemobrás, bem assim que, no âmbito da Tomada de Contas Especial ora determinada, terá nova oportunidade de se manifestar sobre todos os documentos e pareceres utilizados para estimativa do débito apurado, indefiro a solicitação de novo prazo para manifestação do referido consórcio.
Feitas essas considerações, voto por que o Tribunal de Contas da União aprove o acórdão que ora submeto à apreciação deste Colegiado.
TCU, Sala das Sessões Ministro Luciano Brandão Alves de Souza, em 16 de outubro de 2019.
ANDRÉ LUÍS DE CARVALHO 
Relator